【裁判字號】    88,自緝,565
【裁判日期】    890322
【裁判案由】    詐欺
【裁判全文】
臺灣臺中地方法院刑事判決                        八十八年度自緝字第五六五號
    自  訴  人  丙○○
    自  訴  人  甲○○
    自  訴  人  乙○○
    自  訴  人  丁○○○
    自  訴  人  壬○○
    右  五  人  臺灣臺中地方法院檢察署檢察官
    擔當自訴人
    自  訴  人  己○○
    自  訴  人  辛○○
    被      告  庚○○
    選任辯護人  張績寶
                張繼準
右列被告因詐欺案件，經自訴人提起自訴，本院判決如左：
    主  文
庚○○無罪。
    理  由
一、自訴意旨略以：被告戊○○ (業已判決無罪確定)為鼎佑暘營造股份有限公司 (
    下稱鼎佑暘公司)之董事長，被告庚○○為該公司之工地主任，該公司承攬空軍
    精武退員宿舍，實際上由戊○○、庚○○二人負責上開新建工程。被告二人自民
    國八十二年一月起，以雇工或轉發小包為名誘騙自訴人等提供挖土整地 (己○○
    部分)、裝釘板模 (丙○○部分)、敷設水泥 (辛○○部分)、粉刷油漆 (甲○○
    部分)、提供勞務 (乙○○部分)、製作窗帘 (秦杜瑞祥部分)、供應建材 (壬○○部分)，累計分別積欠己○○新台幣 (下同)十九萬元、丙○○三十五萬元 (未
    簽發支票)、辛○○九十七萬六千九百六十元 (已簽本票二紙共三十三萬元及支
    票二紙共四十一萬二千四百元，均未兌付，尾款二十三萬四千五百六十元未簽發
    支票)、甲○○七十五萬五千元 (所簽發三十五萬元支票未兌付，尾款四十萬五
    千元未簽支票)、乙○○九萬二千八百元 (所簽發五萬八千八百元支票未兌付，
    尾款四萬元未簽發支票)、丁○○○十六萬五千二百四十元、壬○○二十萬元，
    被告等連續詐騙自訴人等共計二百七十三萬元之不法利益，被告等所承攬之上開
    工程業於八十四年三月份完工，應給付自訴人之金額，毫無償還之誠意，甚至避
    不見面，因認被告庚○○涉有共同詐欺罪嫌云云。
二、按犯罪事實，應依證據認定之，無證據不得推定其犯罪事實，又不能證明被告犯
    罪者，應為無罪之諭知，刑事訴訟法第一百五十四條、第三百零一條第一項定有
    明文。而自訴人在刑事訴訟上為原告之身分，對於其所訴之事實應舉出證據，不
    得僅憑自訴人之陳述作為認定事實之唯一證據，最高法院亦著有七十二年度台上
    字第四三二二號判決可資參酌。又刑法上詐欺罪之成立，以意圖為自己或第三人
    不法之所有，以詐術使人將本人或第三人之物交付為要件，所謂詐術使人交付，
    必須被詐欺人因其詐術而陷於錯誤，若所用之方法，不能認為詐術者，亦不致使
    人陷於錯誤，則要難以該罪相繩，最高法院四十六年台上字第二六○號判例參照
    。況民事債務人於債之關係成立後，舉凡因不可歸責自己之事由而不能給付，或
    因合法主張抗辯而拒絕給付，甚或在負債之後另起惡意遲延給付，均有可能，非
    可盡予推定為自始即無意給付，而係以詐術使人陷於錯誤完成交易之財產犯罪一
    端。
三、本件自訴人認被告庚○○涉有詐欺罪嫌，無非以被告以鼎佑暘公司名義與彼等訂
    立承攬契約，分別承作挖土整地 (己○○部分)、裝釘板模 (丙○○部分)、敷設
    水泥 (辛○○部分)、粉刷油漆 (甲○○部分)、提供勞務 (乙○○部分)、製作
    窗帘 (秦杜瑞祥部分)、供應建材 (賴春杜部分)，之工作，累計分別積欠己○○
    十九萬元、丙○○三十五萬元 (未簽發支票)、辛○○九十七萬六千九百六十元
    ( 已簽本票二紙共三十三萬元及支票二紙共四十一萬二千四百元，均未兌付，尾
    款二十三萬四千五百六十元未簽發支票)、甲○○七十五萬五千元 (所簽發三十
    五萬元支票未兌付，尾款四十萬五千元未簽支票)、乙○○九萬二千八百元 (所
    簽發五萬八千八百元支票未兌付，尾款四萬元未簽發支票)、丁○○○十六萬五
    千二百四十元、壬○○二十萬元，被告等連續詐騙自訴人等共計二百七十三萬元
    ，並據提出支票、本票、發票、收據 (均為影本)等為其論據。訊據被告庚○○
    對於其承攬空軍精武退員宿舍工程等事實供承不諱，惟堅決否認有何詐欺犯行，
    辯稱：鼎佑暘公司於八十二年間承攬上開工程，並即將全部工程轉包與被告，伊
    並非鼎佑暘之工地主任，其與鼎佑暘公司間為次承攬之關係，自訴人係被告個人
    找來之下包，伊於案發前即已支付自訴人全部工程款中之百分之九十，伊無詐欺
    之故意，如有詐欺，即無須支付高達百分之九十之工程款，係因週轉不靈致無法
    支付自訴狀所載之餘款，現均已與自訴人和解等語。經查：
(一)同案被告戊○○於前案審理中，供稱係鼎佑暘公司承包空軍退員宿舍，庚○○係
    該公司之小包，因空軍較為保守，當初契約是要到鼎佑暘公司簽約，但因空軍他
    們章不能帶出來，所以又委託庚○○拿契約去空軍蓋章，與空軍每次計價時，庚○○都必須至公司拿契約章，而庚○○負責全部工地，所以所有的事情購料接洽
    都須由他辦理，所以他自稱工地主任是有需要的 (本院八十四年自字第八一四號
    卷第三五頁、九三頁反面、一一四頁反面參照)，並經證人鄧偉榮即空軍上開工
    程之經辦人員於前案中具結屬實 (同前卷一○五頁至一○七頁)，復有工程發包
    承攬書、空軍一四九五部隊提出之系爭退員宿舍之完工複驗驗收記錄及缺點複驗
    驗收記錄附於本院八十四年自字第八一四號卷 (七十六頁至八十三頁)可稽，被
    告辯稱係鼎佑暘公司承包系爭空軍退員宿舍，鼎佑暘公司轉包予被告，自屬可採
    。至自訴人己○○、丙○○、辛○○、甲○○、丁○○○、乙○○於本院前案審
    理中，或稱被告自稱與鼎佑暘公司合夥系爭工程，或稱被告名片上印他係鼎佑暘
    公司之人，或稱被告自稱為鼎佑暘公司之現場主任，或稱工地黑板上寫明係鼎佑
    暘公司，或聽空軍一位少校稱系爭工程是鼎佑暘公司承包，甲○○提出之工程合
    約書簽約人雖為鼎佑暘公司，然係他件工程與本案無涉，其餘自訴人復未提出證
    據佐證，或係聽自他人所言之傳聞證據，而同案被告戊○○提出被告為元榮工程
    股份有限公司人員之名片佐證被告非鼎佑暘公司人員，自以被告及同案被告戊○○所辯被告係次承攬系爭空軍退員宿舍工程為可採。
(二)同案被告戊○○於本院前案審理中供稱，鼎佑暘公司係八十二年時承包系爭工程
    ，做了一半，軍方要求停工，俟八十三年六月分工程預算通過後再繼續追加，至
    八十二年九月份預算下來，才繼續做，並將後半部轉包予被告，於八十四年三月
    八日驗收完成等語，惟自訴人等供陳，伊等一開始即進場施做，被告亦稱如挖土
    機、模板屬結構工程，一開始即須施做，即由丙○○、己○○負責施做，被告非
    僅施作後半部工程，戊○○復於本院審理中（本院八十九年一月二十七日訊問筆
    錄），改稱系爭工程是分批轉包予被告，合約分二、三次，一開始即由被告施作
    ，從而被告辯稱系爭工程自始即由伊直接施作，自為可採。
(三)自訴人己○○於本院審理中，陳稱其承包部分，之前工程款均已付清，只剩八十
    三年底、八十四年間之工程款十九萬元未付清，知係被告轉包本件工程再找其施
    作，現業已與被告達成和解；自訴人辛○○亦稱，被告未稱鼎佑暘公司事，叫其
    施作土木部分，是後二期工程款未付，之前二人合作未曾欠款，現業已與被告達
    成和解（以上參見本院八十九年一月二十七日訊問筆錄）；自訴人丙○○亦稱，
    係庚○○找其施作板模工程，係鼎佑暘公司或被告找的不清楚，係找被告負責，
    現尚欠尾款，係工程款中小部分，以前都付清，現業已與被告達成和解；自訴人
    乙○○陳稱，係受雇被告負責灌漿及叫工找人，未付款項僅佔全部工程之一、二
    成，二人以前配合工程款，均付清，現業已與被告達成和解；另自訴人壬○○則
    稱，係被告個人叫的水泥，水泥款全部約一、二百萬元，僅二、三十萬元未付，
    之前被告叫的水泥均付清，現業已與被告達成和解；自訴人甲○○另稱，不清楚
    被告以何名義叫伊施作油漆工程，未說是否他承包，欠油漆工程款約九十多萬元
    ，之前二人配合工程均付清，現業已與被告達成和解（以上供詞參見本院八十九
    年二月二十三日審判筆錄）；自訴人丁○○○雖未到庭，據其於本院前案審理中
    所述，本件工程曾聽一位少校說是鼎佑暘公司承包，核屬傳聞證據，其於本院另
    以書狀陳明業已被告達成和解。顯見被告業已給付絕大部分工程款，僅小部分工
    程款未給付，而被告承攬戊○○系爭工程款達一千一百二十八萬六千八百九十七
    元，積欠自訴人工程款合計二百七十三萬餘元，不計算被告利潤，未付工程款不
    及百分之二五，且現均已與自訴人達成和解，有和解書七紙附於本院八十八年聲
    字第四七九六號卷內可稽，尚難遽認被告自始即有詐騙自訴人之意圖。
(四)被告開立交付自訴人之工程款支票，其票載發票日為八十四年二月二十八日或同
    年三月二十日，而上開支票於八十四年三月二十四日列為拒絕往來戶，有第一商
    業銀行北投分行八十四年八月十七日（八四）一投字第二三三號函在卷可稽，自
    訴人均稱其持有被告之支票係八十四年一月間收受，尚在被告支票列為拒絕往來
    戶之前，亦難認被告交付前開支票時有何詐欺自訴人之意圖。
(五)此外，復查無其他積極證據足資證明被告有何詐欺犯行，本件應屬債務不履行之
    民事問題，揆諸上開說明及判例、判決意旨，自應為被告無罪之諭知。
四、自訴人丙○○、甲○○、乙○○、丁○○○、壬○○經合法傳喚，無正當理由不
    到庭，爰依職權通知檢察官擔當訴訟，附為敘明。
據上論斷，應依刑事訴訟法第三百四十三條、第三百三十一條第一項、第二項、第三
百零一條第一項，判決如主文。
中      華      民      國    八十九    年      三      月    二十二    日
                                          法  官  陳  學  德
右正本證明與原本無異。
如不服本判決，應於判決送達後十日內向本院提出上訴狀，上訴於臺灣高等法院臺中
分院( 須附繕本 )。
                                          書記官
中      華      民      國    八十九    年      三      月    二十三    日


司法院資訊處製作；財團法人民間司法改革基金會備份。
